臺灣高等法院民事判決
109年度家上字第324號
上  訴  人  王子林
訴訟代理人  練家雄律師
            陳貞文律師
被上訴人    林祐薇

訴訟代理人  郭詠晴律師
上列當事人間請求離婚事件，上訴人對於中華民國109年9月21日
臺灣士林地方法院109年度婚字第22號第一審判決提起上訴，本
院於110年2月24日言詞辯論終結，判決如下：
    主      文
上訴駁回。
第二審訴訟費用由上訴人負擔。
    事實及理由
一、上訴人主張：兩造於民國106年12月17日結婚，婚後初期伊
    仍自行住在位於士林之租屋處，被上訴人亦仍居住於其娘家
    提供之房屋，伊每週約兩天會至被上訴人住處同居過夜；嗣
    伊於107年3月購置士林○○○之房屋後，曾數度邀請被上訴人
    前往同居，均遭其以各種藉口拒絕，故兩造始終未能協議共
    同住所並同居；又被上訴人性格我行我素，又常因不滿伊工
    作繁忙，無法達到其要求為由，發生口角爭執；兩造自108
    年4月起即未再聯繫，兩造與彼此家長更已為協談離婚而生
    衝突，被上訴人也無意維持婚姻關係，兩造婚姻關係顯已生
    重大之破綻，難以繼續維持等情。爰依民法第1052條第2項
    之規定，求為判決准兩造離婚（原審為上訴人敗訴之判決，
    上訴人不服，提起上訴）。並於本院上訴聲明：㈠原判決廢
    棄。㈡准兩造離婚。
二、被上訴人則以：兩造婚後初期，係因上訴人尚未購屋而協議
    居住於伊娘家提供之房屋，嗣上訴人於107年3月間購入位於
    士林之房屋後，兩造即於同年5月起於每週一、三、日同居
    於士林住處，伊並曾於同月懷孕，僅不幸於同年6月流產後
    ；伊流產後，上訴人即開始以伊半夜上廁所干擾其睡眠，及
    其母親欲至士林住處居住為由，要求伊不要頻繁至士林住處
    同居，伊不得已僅能獨自返回娘家房子居住；然上訴人及其
    母親卻又要求伊傳宗接代，兩造於108年2月間因上開問題及
    上訴人母親對伊之責難發生爭執；嗣於108年3月間，上訴人
    即將兩造位於士林之住處上鎖，拒絕交付鑰匙讓伊返回兩造
    住處；其後伊仍多次表達想返回兩造位於士林之住處，上訴
    人不僅避不見面，又突然提出離婚協議；兩造婚姻關係縱有
    破綻，亦應歸責於上訴人拒絕與伊同居所致，上訴人對伊諸
    多不實之指控，並據以訴請離婚，顯無理由等語，資為抗辯
    。並於本院答辯聲明：如主文所示。
三、查，兩造於000年00月00日結婚，婚後未生育子女，婚姻關
    係現仍存續中等情，有卷附戶籍資料可稽（見原審卷第19頁
    ），且為兩造所不爭執（見本院卷第237頁），堪信為真。
    　
四、本件應審究者為上訴人依民法第1052條第2項之規定，訴請
    離婚，是否有據？茲論述如下：
㈠、按民法第1052條第2項所稱「有前項以外之重大事由，難以維
    持婚姻者」，係抽象的、概括的離婚事由，此乃緣於74年修
    正民法親屬編時，為因應實際需要，參酌各國立法例，導入
    破綻主義思想所增設。但其事由應由夫妻一方負責者，僅他
    方得請求離婚，是其所採者為消極破綻主義精神，非積極破
    綻主義。關於「難以維持婚姻之重大事由」，係以婚姻是否
    已生破綻而無回復之希望為其判斷之標準。而婚姻是否已生
    破綻無回復之希望，則應依客觀之標準，即難以維持婚姻之
    事實，是否已達於倘處於同一境況，任何人均將喪失維持婚
    姻意欲之程度而定。至於同條項但書所規定「難以維持婚姻
    之重大事由應由夫妻之一方負責者，僅他方得請求離婚」，
    乃因如肯定有責配偶之離婚請求，無異承認恣意離婚，破壞
    婚姻秩序，且有背於道義，尤其違反自己清白（cle-anhand
    s）之法理，有欠公允，同時亦與國民之法感情及倫理觀念
    不合，因而採消極破綻主義。倘該重大事由，夫妻雙方均須
    負責時，應比較衡量雙方之有責程度，僅責任較輕之一方得
    向責任較重之他方請求離婚，如有責程度相同時，雙方均得
    請求離婚，始屬公允，是責任較重之一方應不得向責任較輕
    之他方請求離婚（最高法院94年度台上字第2059號判決意旨
    參照）。
㈡、經查：
    ⒈兩造於108年4月間起，即生爭執無再共同生活，並分居迄
      今逾年，分居期間兩造幾無善意互動等情，亦為被上訴人
      所自承（見本院卷第242頁），足認兩造已欠缺婚姻關係
      之互信及誠摯之感情基礎，客觀上已達於任何人倘處於同
      一境況，均將喪失維持婚姻希望之程度，而有婚姻難以回
      復之重大事由。
　　⒉上訴人雖以被上訴人個性強勢、習慣抱怨，未能體諒上訴
      人工作繁忙，嚴重影響上訴人之精神、健康及工作，亦與
      上訴人母親發生衝突，致兩造難以共同生活，兩造已自10
      8年4月間分居迄今，均無互動為由，主張兩造婚姻發生破
      綻，係屬可歸責於被上訴人所致云云。惟查：
　　　⑴、上訴人主張被上訴人婚後如稍有不順己意，就會情緒不穩、吵鬧不休，嚴重影響上訴人之精神、健康與工作云云，為被上訴人所否認。而觀上訴人所提兩造自107年3月至108年10月間對話軟體通訊內容全文（見原審卷第227至344頁），兩造婚後訊息之對話內容多為彼此傳情、相互問暖及閒聊生活瑣事（見原審卷第227至229、233至235、241至244、248至281、287至299、302至319、322至327頁）；期間雖曾發生爭執口角，內容略為被上訴人抱怨上訴人工作繁忙、不夠體貼，上訴人陳述其工作辛勞及其母親對兩造婚姻生活之想法，及兩造討論彼此睡眠作息習慣、金錢觀念等（見原審卷第230至232、236至240、245至247、282至286、300至301、320至321、328至331頁）。由上情可知，兩造婚姻確曾有相當之情感基礎，婚姻期間縱有偶有衝突，多事出有因，如丈夫抱怨妻子未能體諒其工作辛苦、妻子抱怨丈夫未能貼心呵護，及婆媳相處隔閡等尋常夫妻極為常見，亦均難避免之口角爭執，且夫妻本源自不同家庭，婚後本需相當之時間溝通、磨合及協調，縱此過程中發生齟齬，本難論是非；再者，兩造上開爭執過程，上訴人並非處於弱勢之一方，亦未見被上訴人有何不理性之舉止，故上訴人主張被上訴人婚後稍有不順，就會吵鬧不休，無法理性溝通致兩造無法維持婚姻云云，已難可採。
　　　⑵、至上訴人主張被上訴人於上訴人購置士林○○○之房屋後
          ，以各種藉口拒絕同居，兩造方於108年4月間分居迄
          今，無法共同生活云云。惟上訴人已自陳兩造婚後初
          期每週本只有同居兩天，共同住在被上訴人娘家提供
          位於雙連之房子，其餘時間則各自居住，於107年3月
          間上訴人購買位於士林○○○之房屋後，兩造也是每週
          兩天同居於士林○○○上訴人之住處，其餘時間亦各自
          居住等情（見本院卷第237頁），足見兩造婚後一直
          都維持每週僅同居數日之習慣，其餘時間為方便兩造
          工作往返則各自居住，而此類夫妻生活形態，在現今
          社會夫妻雙薪家庭為工作之需要，亦非罕見，尚難以
          兩造婚後無法維持每日同居之情形，即認其等婚姻有
          何重大破綻可言；且於107年3月上訴人購買士林○○○
          住處後，兩造雖每週僅數日同居於該處，但由卷附兩
          造通訊內容亦可知悉兩造猶討論懷孕情事（見原審卷
          第227、241、247頁），被上訴人亦於107年5月間懷
          有身孕（見原審卷第251至253頁），可認兩造上開婚
          姻生活方式，並無礙於兩造婚姻情感；其後被上訴人
          雖因故流產，然兩造仍會聯繫協調居住之處所及約定
          被上訴人何時至上訴人位於士林○○○之住處同居（見
          原審卷第260、264、275、291頁），益徵兩造均可協
          調同居住所，被上訴人並無拒絕與上訴人履行同居義
          務之情。反觀上訴人因被上訴人之作息問題及兩造曾
          於108年3月間發生衝突（見本院卷第242至243頁），
          即於108年4月起拒絕再讓被上訴人至其位於士林○○○
          之住處同居，此由108年4月間起被上訴人曾多次傳訊
          息質問為何上訴人不讓被上訴人至士林○○○住處居住
          可知（見原審卷第332頁，於108年4月9日被上訴人傳
          訊與上訴人稱「週末假日你不用上班，你要阻止我去
          ○○○」、「你連週末假日都不准我去○○○」、「我半夜
          也只起來上一次廁所，也跟你協調可以去睡那張小床
          ，就不會吵到你，你媽媽也說我可以睡小床了，但你
          還是不准我去○○○」）；兩造婚後關於夫妻之同居處
          所及生活習慣係需要雙方彼此共同協調適應以磨合，
          上訴人僅因被上訴人之作息無法與之配合，亦無法適
          應被上訴人之相處模式，即片面拒絕被上訴人至其○○
          ○住處同居之要求，造成兩造分居迄今，無法再共同
          生活，此應非可單獨歸責於被上訴人所致，上訴人主
          張係被上訴人以各種藉口拒絕同居，致兩造於108年4
          月間分居迄今，無法共同生活云云，實難可採。
　　　⑶、上訴人再主張兩造前已協談離婚且雙方家長亦因此衝
          突激烈，兩造婚姻確實無法維持等情，然兩造開始協
          談離婚及彼此家長發生衝突之情均係發生於000年0月
          以後（見原審卷第332至344頁108年5月至108年10月
          間兩造之通訊內容），該等情事既係發生於000年0月
          間上訴人拒絕再讓被上訴人至其士林○○○之住處同居
          後，則上訴人已表明無意維持婚姻，雙方家長因此產
          生衝突，並非無由，且被上訴人因此與上訴人商談離
          婚方案，亦屬常情，尚難以此反推被上訴人對兩造婚
          姻破裂即有可歸責之情事。
　　⒊依上說明，兩造自108年4月起即未再同居，且已少有善意
      之互動，其後並多次以訊息或會面商討離婚事宜，上訴人
      並提起本件離婚訴訟，兩造間之婚姻雖有發生破綻，難以
      維持婚姻之重大事由；然本院審酌兩造於婚姻關係之初，
      縱有為決定住所及日常生活，發生爭執及摩擦，然雙方仍
      願嘗試溝通及修復感情，並約定固定之同住日數，惟上訴
      人自被上訴人流產後，即以其夜間如廁次數頻繁，打擾其
      睡眠等理由，要求其減少至士林住所同居之時間，其後更
      拒絕被上訴人前往同住，進而向被上訴人提議離婚等情，
      因認造成婚姻裂痕之原因，應係上訴人拒絕被上訴人至上
      訴人住所同居後，致生兩造婚姻關係之嫌隙，其有責程度
      顯較被上訴人為高。　　
㈢、綜上，上訴人對於兩造婚姻而生之破綻，其可責性既為較重
    之一方，上訴人自不得依民法第1052條第2項之規定，請求
    離婚。故上訴人以兩造婚姻已生破綻，並已達難以維持之程
    度為由，主張依民法第1052條第2項之規定，請求准予兩造
    離婚云云，核屬無據。
五、從而，上訴人依民法第1052條第2項之規定，請求准予兩造
    離婚，為無理由，不應准許。原審為上訴人敗訴之判決，於
    法並無不合。上訴意旨仍執前詞指謫原判決不當，求予廢棄
    改判，為無理由，應予駁回。
六、本件事證已臻明確，兩造其餘之攻擊或防禦方法及所用之證
    據，經本院斟酌後，認為均不足以影響本判決之結果，爰不
    逐一論列，附此敘明。
七、據上論結，本件上訴為無理由。爰判決如主文。　　
中　　華　　民　　國　　110 　年　　3 　　月　　10　　日
                  家事法庭
                      審判長法  官  楊絮雲 
                            法  官  郭顏毓
                            法  官  張宇葭
正本係照原本作成。
如不服本判決，應於收受送達後20日內向本院提出上訴書狀，其
未表明上訴理由者，應於提出上訴後20日內向本院補提理由書狀
（均須按他造當事人之人數附繕本）上訴時應提出委任律師或具
有律師資格之人之委任狀；委任有律師資格者，另應附具律師資
格證書及釋明委任人與受任人有民事訴訟法第466 條之1第1項但
書或第 2項所定關係之釋明文書影本。如委任律師提起上訴者，
應一併繳納上訴審裁判費。
中　　華　　民　　國　　110 　年　　3 　　月　　10　　日
　　　　　　　　　　　　　  書記官  李佳姿